【裁判字號】    85,台上,3976
【裁判日期】    850816
【裁判案由】    殺人
【裁判全文】
最高法院刑事判決                              八十五年度台上字第三九七六號
    上訴人  甲○○
右上訴人因殺人案件，不服台灣高等法院中華民國八十五年五月八日第二審更審判決
（八十五年度上重更(一)字第二十號，起訴案號：台灣台北地方法院檢察署八十四年度
偵字第一○九○○號），提起上訴，本院判決如左：
    主  文
原判決撤銷，發回台灣高等法院。
    理  由
本件原判決認定上訴人甲○○於民國八十四年五月十三日晚上十時三十分許，與朋友
陳尚斌、李孟餘及其他友人至台北市○○路九十五－一號貴族ＫＴＶ三樓Ａ○二房內
飲酒、唱歌。約過二小時後（即翌日凌晨），因陳尚斌在三樓廁所內與Ａ十二房內之
客人發生口角，陳尚斌回包廂告知上情，引起上訴人不滿，即與陳尚斌、李孟餘至廁
所找Ａ十二房客人理論，而與Ａ十二房之客人高坤志、林成楷等人在走廊上發生扭打
，上訴人並隨手拿起乾粉滅火器噴灑對方，惟因對方人數眾多，上訴人見情勢不妙乘
混亂之際，叫其朋友等人趕快結帳離開，並頓萌殺意，自行跑至四樓吧檯內拿取貴族
ＫＴＶ所有之水果刀一把（單刃，刀刃約二十五公分長），準備伺機殺Ａ十二房客人
報復而暗藏在其所有之手提包內後，騎乘車號ＡＮＶ－六九○號紅色機車離去。過十
分鐘後，折回原址欲殺該Ａ十二房之客人報復，惟其上樓時已不見該房內之客人，經
詢問櫃台小姐，獲告知已離去，此時上訴人發現Ａ十一房內有一男子出來，很像與其
發生爭執之人，遂下樓躲在貴族ＫＴＶ旁之台北市○○路九十七巷口之檳榔攤旁邊，
等候Ａ十一房客人出來。約至凌晨二時許，Ａ十一房之客人段典雄、賴宏茂下樓至台
北市○○路九十七巷口欲共乘賴宏茂所有ＱＫＡ－九○六號機車離開；上訴人誤認段
典雄、賴宏茂二人即為先前與其發生爭執之Ａ十二房客人，見賴宏茂坐在機車上啟動
引擎，段典雄則立於機車後座旁正欲上車，上訴人乃基於殺人之概括犯意，乘賴宏茂
、段典雄二人不注意之際，先持刀自後猛刺段典雄左側背下靠近下胸椎部一刀，深８
公分寬２公分深及內臟含椎骨，再抽刀乘段典雄身體前傾而賴宏茂未及反應之際，自
後刺進賴宏茂左背部一刀，深５公分寬２‧５公分深及內臟後，迅速逃入該松江路九
十七巷內，將水果刀丟棄在巷口旁之水溝內，並騎乘機車逃逸。賴宏茂、段典雄二人
遭刺後亦共乘由賴宏茂駕駛之機車離去，至台北市○○○路○段一七二號前附近，終
不支倒地，經人送醫急救，於同日上午二時五十分許，均因胸背部利器刺創深及內臟
，致外傷性胸腔內出血休克不治死亡。嗣經警員根據貴族ＫＴＶ店之錄影帶過濾循線
查獲上訴人，起出其所有之手提包一個，並由上訴人帶同警員尋獲其所丟棄供殺人用
為貴族ＫＴＶ所有之水果刀一把等情。因而撤銷第一審之不當判決，改判仍論上訴人
以連續殺人罪刑（死刑），固非無見。惟查：(一)第二審審判長於開庭審判時，除應命
上訴人陳述上訴要旨外，並準用第一審審判程序，就被訴事實訊問被告及調查證據；
倘未踐行上開程序即命辯論終結，予以判決，自屬違背法令。本件上訴人經原審論以
連續殺人罪，判處死刑，罪刑不得謂不重；然據原審審判筆錄之記載，審判長就事實
之訊問，竟僅「對原審判決所認定之犯罪事實有何意見」一語，而未就上訴人所犯之
事實一一予以訊問，俾其得就此為詳細之陳述，顯不足使上訴人在審判期日適切行使
法律所賦予之防禦權，並就此為有利辯明之機會。況原判決認定之事實，與第一審判
決認定之事實又不盡相同（見原判決第四頁正面第十－十四行），原審未針對上訴人
所犯之事實予以訊問及為證據之調查，遽行宣示辯論終結，已非適法。(二)卷宗內之筆
錄及其他文書可為證據者，應向被告宣讀，或告以要旨，證物應示被告，令其辨認，
如係文書而被告不解其意義者，應告以要旨，此項程序為公開審判期日所應踐行者，
既亦為第二審審判程序所準用，自應依法踐行此項程序，始稱適法，否則即係於審判
期日所應調查之證據未予調查，若採為裁判之基礎，其判決當然為違背法令。卷附搜
尋兇刀之照片（見偵查卷第卅六頁），原審於審判期日並未向上訴人提示，令其辨認
，踐行調查證據程序，有審判筆錄之記載可稽，原審仍採為裁判之基礎，亦有未合。
(三)審理事實之法院，對於案內一切證據，除認為不必要者外，均應詳為調查，然後基
於調查所得之心證，以為判斷事實之基礎，如有應行調查之證據未經依法調查，率予
判決，即屬刑事訴訟法第三百七十九條第十款所稱之當然為違背法令。證人宋啟程於
警訊中證稱：「……全部過程我只看見兇手一人，兇器水果刀一把，殺了段典雄一刀
，但並未看見賴宏茂被刺情形……」；復於原審更審前到庭證稱：「是（於八十四年
五月十三日晚有看到兇殺案），我當時只看到一個被刺……」各等語（見偵查卷第廿
七頁背面、原審上重訴字第九十二號卷第七十一頁正面）。原審雖以「宋啟程或因所
站位置、或未目睹全部過程，未見及被告另刺一刀殺另一被害人，……尚難依宋啟程
此部分之供述，即認定被告僅刺殺一人。」（見原判決第三頁背面第十－十三行）之
語為由，而為上訴人刺殺被害人二人之論據。惟宋啟程所立位置，是否確不能窺見全
貌﹖又其是否確未目睹全部過程﹖原審未傳喚宋啟程詳加調查究明，逕行判決，其職
權調查之能事，猶有未盡。又上訴人於原審具狀辯稱：偵查卷第八十九頁賴宏茂之傷
口與第四十五頁段典雄之傷口不同，顯係不同犯罪手法，應另有其人等語（見原審上
重更(一)字第二十號卷第卅九頁正面）。原審未於審判期日，就上訴人上開否認犯罪所
為有利之辯解事項與證據，予以調查，復未於判決理由內為必要之論列，猶難謂無調
查未盡及判決理由不備之違誤。以上或為上訴意旨所指摘，或為本院得依職權調查之
事項，應認原判決仍有發回更審之原因。
據上論結，應依刑事訴訟法第三百九十七條、第四百零一條，判決如主文。
中      華      民      國    八十五    年      八      月     十六     日
                              最高法院刑事第八庭
                                  審判長法官  紀  俊  乾
                                        法官  吳  雄  銘
                                        法官  劉  敬  一
                                        法官  洪  清  江
                                        法官  李  璋  鵬
      右正本證明與原本無異
                                              書  記  官
中      華      民      國    八十五    年      八      月    二十一    日


司法院資訊處製作；財團法人民間司法改革基金會備份。
